【裁判字號】    90,上訴,1289
【裁判日期】    900926
【裁判案由】    誣告
【裁判全文】
臺灣高等法院高雄分院刑事判決    九十年度上訴字第一二八九號
    上  訴  人  臺灣高雄地方法院檢察署檢察官
    被      告  乙○○
右上訴人因被告誣告案件，不服臺灣高雄地方法院八十九年度訴字第二九０四號中華
民國九十年四月三十日第一審判決（起訴案號：臺灣高雄地方法院檢察署八十九年度
偵字第一八七五九號），提起上訴，本院判決如左：
      主  文
上訴駁回。
      理  由
一、公訴意旨略以：被告乙○○與甲○○原為男女朋友關係，於民國八十九年三月二
    十八日下午三時四十五分許，甲○○騎乘不詳車號之機車後載被告乙○○（乙○
    ○此時將安全帽及西裝式黃色外衣放置於機車座椅下置物箱內），前往高雄市○
    ○區○○街四十九號前乙○○之住處時，兩人因感情糾紛發生口角，甲○○因一
    時氣憤立即騎乘機車擅自離去，而忘記機車座椅下置物箱內尚有被告乙○○所有
    之上揭物品。被告乙○○事後數次尋找甲○○談判感情問題，甲○○均置之不理
    ，被告乙○○竟心生不悅，明知甲○○並無侵占之犯意，竟於八十九年三月三十
    一日下午九時許，意圖使甲○○受刑事處分，而向有偵查犯罪職權之高雄市政府
    警察局鹽埕分局復興路派出所警員蘇進典報案，謊稱其於上揭時地放置於機車椅
    下置物箱內之安全帽及西式黃色外衣遭甲○○侵占，而向該管公務員誣告，致使
    該管機關即鹽埕分局刑事組因而展開調查。甲○○侵占案件經移送偵辦後因罪嫌
    不足為不起訴處分確定。因認被告乙○○涉嫌刑法第一百六十九條第一項之誣告
    罪嫌。
二、按犯罪事實應依證據認定之，無證據不得推定其犯罪事實；復不能證明被告犯罪
    者，應諭知無罪之判決，刑事訴訟法第一百五十四條、第三百零一條第一項分別
    定有明文。又按刑事訴訟法上所謂認定犯罪事實之證據，係指足以認定被告確有
    犯罪行為之積極證據而言，如未能發現相當證據或證據不足以證明，自不能以推
    測或擬制之方法，以為裁判基礎，最高法院二十九年上字第三一０五號及四十年
    台上字第八十六號分別著有判例；而認定不利於被告之事實，須依積極證據，苟
    積極證據不足為不利被告之認定時，即應為有利於被告之認定，更不必有何有利
    之證據，亦有最高法院三十年上字第八一六號判例可資參照。若證據資料在經驗
    科學上或論理法則上尚有對被告較為有利之存疑，而無從依其他客觀方法排除此
    項合理之可疑，即不得以此資料作為斷罪之基礎，且刑事訴訟制度受「倘有懷疑
    ，則從被告之利益為解釋」、「被告應被推定為無罪」之原則所支配，故得為訴
    訟上之證明者，無論為直接或間接證據，須客觀上於一般人均不致有所懷疑而達
    於確信之程度者，始可據為有罪之認定，倘其證明尚未達於「確信」之程度，而
    有合理可疑存在時，即難據以為被告不利認定，換言之，在法律判斷上，即不能
    為被告有罪之認定。次按刑法第一百六十九條所稱「誣告」，須具有意圖他人受
    刑事或懲戒處分之要件，如其報告之目的，在求判明是非曲直，並無使人受刑事
    或懲戒處分之請求，即與誣告罪之構成要件不符，亦即，必以犯人明知所訴虛偽
    為構成要件，若誤認有此事實，或以為有此嫌疑，自不得遽指為誣告（最高法院
    二十年上字第七一七號、四十四年臺上字第八九二號、五十五年臺上字第八八八
    號判例參照）。是所謂虛構事實，係指明知無此事實，而故意捏造而言，若出於
    誤信、誤解、誤認或懷疑有此事實，或對於其事實誇大其詞，其目的在求判明是
    非曲直，均不得謂為誣告。
三、公訴人認被告乙○○涉嫌誣告罪，係以被告坦承為處理感情問題，一時氣憤而提
    出侵佔告訴，並經高雄市政府警察局鹽埕分局復興路派出所承辦警員蘇正典證實
    在卷等為其依據。
四、訊據被告乙○○對於上揭時地向鹽埕分局復興路派出所訴請偵辦甲○○侵占其外
    套、安全帽之事實，固不諱言，惟堅決否認有何誣告犯意；辯稱：當日伊與甲○
    ○吵架，甲○○即自行騎機車離去，伊之外套、安全帽就在甲○○所騎之機車內
    ，伊曾經找甲○○十幾次，要取回伊之上開外套、安全帽，但都找不到甲○○，
    才會找警員處理，請求協助去甲○○住處敲甲○○的門，但因甲○○一直未回家
    無人應門，警員無法進入，就帶伊回警局做筆錄，伊純係認為甲○○拿了伊之物
    品，伊有權要回，才會認為甲○○有侵佔等語，且伊當初會寫切結書是因不願再
    與甲○○有瓜葛，才會表示純係誤會要求撤回告訴了結一切，伊並無意欲藉此要
    甲○○出面，檢察官誤會伊所謂一時氣憤之意思，伊所謂之一時氣憤係指甲○○
    對伊之衣服、安全帽並不處理、顯無歸還之意，甲○○是檢察官在八十九年五月
    二十三日開完偵查庭之隔天及其後幾天分二次還的，都是在伊家附近巷口歸還，
  伊絕無虛構不實事項誣告甲○○犯罪等語。經查：
（一）甲○○於原審審理時，到庭陳述稱：「我們當時因為吵完架，我就騎車離去，
      她的安全帽及外套放在我車上，我是在第一次檢察官開完庭隔天拿去她家還她
      ，因為比較匆忙，沒有帶到安全帽，先在路邊還她衣服，沒進去她家，隔幾天
      才拿安全帽還她，八十九年四月二十五日我在鹽埕分局警察訊問時有說到三月
      三十一日中午早已還她等語，是因為一時緊張的關係，而且認為沒有欠她，才
      向警察說已還她，當時不知她會告我，... 我當時認為是小東西，所以沒去注
      意，我也不知她來找過我，我已遷居屏東，因有事回來，鄰居說警察在找我，
      法院有傳票，我才自動到法院報到」；於本院調查時陳稱：「我因當時生氣，
      想說我們都在氣頭上，我想過一陣子再說，最主要是我也忘了，我認為被告不
      懂法律，比較任性，她也沒有意思要我接受刑法之制裁，我認為她不構成誣告
      罪」；於本院審理時則陳稱：「我想是在氣頭上，我想隔一段時間再還她」（
      以上見本院九十年八月三十一日訊問、九十年九月十二日審理筆錄）等語，核
      與被告乙○○所供情形相符，依告訴人甲○○之陳述，其與被告是交往中之朋
      友，而嗣後因已交惡而分手，則甲○○自無曲意迴護被告之理由，顯然甲○○
      之陳述自堪採信。
（二）甲○○雖於其自己被訴侵佔犯罪，於八十九年五月二十三日公訴人偵訊時供稱
      ：「我要與她分手，她一直騷擾我，安全帽早就還她，西裝外套係女用，是她
      放在我機車置物箱內」等語，當時甲○○為一被告之身分，為其自己辯護，乃
      屬當然之理。況甲○○於原審法院庭訊時一直供稱伊認為是小東西小事情等語
      ，更顯見甲○○其主觀上是認為既然已分手，而安全帽、外衣等財物價值甚低
      ，不算有欠蔡女任何東西，是其既然不認為有欠蔡女，故於偵查庭中先自辯已
      經歸還，而事後再立即返還以解決此事，其想法及做法雖欠考慮，且對於何時
      返回上開財物之時點重要性隨意回答，致生此案。然公訴人既係採信當時具被
      告身分之甲○○之辯稱，縱實際上並非如此，以致公訴人另行檢舉被告涉嫌誣
      告更滋生糾葛，惟被告乙○○客觀上於警訊告訴時之用語雖係具體指明甲○○
      不歸還其外衣、安全帽而有「侵佔」罪嫌，然因被告主觀上係認為甲○○沒有
      歸還財物，而無論財物價值多寡，其均擁有所有權，甲○○遲不返還，其於報
      警會同敲門下亦無所獲，應已算是侵佔行為，因而提出告訴。然因刑法侵佔罪
      法律上之判斷與被告之主觀認知未必相同，且蔡女亦未必通曉法律之價值判斷
      ，是亦無法因其有上開客觀提出侵佔告訴之行為，即遽認定被告主觀上有使甲
      ○○受刑事懲罰之意圖。
（三）況承辦警員蘇正典、李中皓、江志清均於原審法院結證稱：由勤務中心通報，
      李中皓、江志清前往處理，被告當時已在中華五路甲○○門口，說其安全帽外
      衣被人拿走，我們到場卻找不到人（指甲○○），於是就叫備勤人員帶被告回
      所製作筆錄等語，更足以表示被告確實至甲○○住處而且報警要求警員幫忙取
      回財物，其並非未經催討率向警局報案，是被告辯稱係因屢催返還無著始提出
      告訴要求曲直公道取回己物，並無蓄意誣告犯意等語，堪足採信。
（四）綜上所述，被告所辯其主觀上並無故意誣告甲○○侵占之意思，應堪採信。又
      刑事被告不負自證無罪之義務，故在別無積極證據之情形下，自難認被告犯有
      誣告之罪。此外復查無其他積極證據足認被告有誣告之犯行，即屬不能證明被
      告有上開之犯罪。
五、原審以不能證明被告涉有誣告罪，依法諭知無罪，核無不合，上訴人臺灣高雄地
    方法院檢察署檢察官（上訴書載為臺灣澎湖地方法院檢察署檢察官）以本案純係
    被告欲尋找被害人甲○○不成，憤而提出侵占告訴，其欲藉刑事告訴逼迫被害人
    甲○○出面解決感情糾紛，甚為明顯，而提起上訴，其上訴意旨仍執陳詞指摘原
    判決不當，為無理由，應予駁回。
據上論結，應依刑事訴訟法第三百六十八條，判決如主文。
本案經檢察官張其主到庭執行職務。
中    華    民    國      九十      年        九      月    二十六  日
                              臺灣高等法院高雄分院刑事第五庭
                                  審判長法官  吳水木
                                        法官  趙文淵
                                        法官  陳朱貴
右正本證明與原本無異。
如不服本判決，應於判決送達後十日內向本院提出上訴狀，其未述理由者並應於提
出上訴狀後十日內向本院補提理由書（應附繕本)。
                                      書記官  呂素珍
中    華    民    國      九十      年       十       月     二     日
                                                                    Ｄ


司法院資訊處製作；財團法人民間司法改革基金會備份。
